ACORDAO-COMPLETO-2439212

ACÓRDÃO 8471/2021 ATA 22/2021 - SEGUNDA CÂMARA

VISTOS, relatados e discutidos o presente Recurso de Reconsideração interposto por Jair Luiz Montes contra o Acórdão 8690/2019-TCU-Segunda Câmara (rel. min. Augusto Nardes) , que julgou irregulares as contas do recorrente, imputando-lhe o débito apurado nos autos e a multa do art. 57 da Lei 8.443/1992;
ACORDAM os Ministros do Tribunal de Contas da União, reunidos em Sessão da 2ª Câmara, ante as razões expostas pelo Relator, em:
9.1. conhecer do Recurso de Reconsideração interposto por Jair Luiz Montes contra o Acórdão 8690/2019-TCU-Segunda Câmara, e, no mérito, dar-lhe provimento parcial para:
9.1.1. incluir, na fundamentação legal da irregularidade das contas, a alínea "b" do art. 16, III, da Lei 8.443/1992 e reduzir o valor do débito, de modo que passe a ter a seguinte composição:
	Valor Original (R$) 
	Data da Ocorrência

	19.318,00 (D) 
	1/8/2013

	250,02 (D) 
	10/9/2013

	800,00 (D) 
	16/9/2013

	700,00 (D) 
	16/9/2013

	800,00 (D) 
	16/9/2013

9.1.2. desconstituir a multa constante do item 9.3. do Acórdão 8690/2019-TCU-Segunda Câmara;
9.2. dar ciência desta deliberação ao recorrente e aos demais interessados.

Recurso de reconsideração interposto por Jair Luiz Montes contra o Acórdão 8690/2019  TCU  2ª Câmara

Segunda Câmara

Município de Muricilândia - TO.

3. Interessados/Responsáveis/Recorrentes:
3.1. Interessado: Ministério das Cidades (extinto).
3.2. Responsável: Jair Luiz Montes (XXX.833.461-XX).
3.3. Recorrente: Jair Luiz Montes (XXX.833.461-XX).

13.1. Ministros presentes: Bruno Dantas (Presidente), Augusto Nardes, Aroldo Cedraz (Relator) e Raimundo Carreiro.
13.2. Ministro-Substituto presente: Marcos Bemquerer Costa.

ACORDAO-COMPLETO-2506492

Acórdão 3120/2023 - Segunda Câmara

AROLDO CEDRAZ

Ministro Augusto Nardes.

Inicio este Relatório transcrevendo a instrução de peça 72, produzida no âmbito da Secretaria de Recursos (Serur) , cujo encaminhamento contou com a anuência do corpo dirigente daquela unidade técnica (peças 73-74) :
"INTRODUÇÃO
1.	Trata-se de recurso de reconsideração (peça 55) interposto por Jair Luiz Montes contra o Acórdão 8690/2019-TCU-Segunda Câmara (peça 41) . 
1.1. A deliberação recorrida apresenta o seguinte teor: 
9.1. rejeitar as alegações de defesa do Sr. Jair Luiz Montes (CPF XXX.833.461-XX) ;
9.2. julgar, com fundamento nos arts. 1º, inciso I, 16, inciso III, alíneas "a" e "c", 19, caput, e 23, inciso III, da Lei 8.443/1992, irregulares as contas do sr. Jair Luiz Montes, ex-prefeito de Muricilândia/TO (gestões 2009/2012 e 2013/2016) , CPF XXX.833.461-XX, condenando-o ao pagamento das quantias abaixo especificadas, fixando-lhe o prazo de quinze dias, a contar da notificação, para que comprove, perante o Tribunal (art. 214, inciso III, alínea "a", do Regimento Interno/TCU) , o recolhimento da dívida aos cofres do Tesouro Nacional, atualizada monetariamente e acrescida dos juros de mora, calculados a partir das datas de ocorrência indicadas até a data do efetivo recolhimento, na forma prevista na legislação em vigor, abatendo-se, na execução, os valores porventura já satisfeitos (Súmula TCU 128) ;
	VALOR ORIGINAL (R$) 
	DATA DA OCORRÊNCIA

	24.228,00 (D) 
	24/7/2013

	149.566,95 (D) 
	4/2/2013

	22.605,05 (D) 
	23/12/2011

	3.972,95 (C) 
	2/12/2013

9.3. aplicar ao sr. Jair Luiz Montes, ex-prefeito de Muricilândia/TO (gestões 2009/2012 e 2013/2016) , CPF XXX.833.461-XX, multa individual, no valor de R$ 10.000,00, com base no art. 57 da Lei 8.443/1992, fixando-lhe o prazo de quinze dias, a contar da notificação, para comprovar, perante o Tribunal, nos termos do art. 214, inciso III, alínea "a", do RI/TCU, o recolhimento da quantia aos cofres do Tesouro Nacional, atualizada monetariamente desde a data do acórdão até a do efetivo recolhimento, se for paga após o vencimento, na forma da legislação em vigor;
9.4. autorizar, desde logo, nos termos do art. 28, inciso II, da Lei 8.443/1992, a cobrança judicial das dívidas, caso não atendidas as notificações; 
9.5. remeter cópia desta deliberação ao Procurador-Chefe da Procuradoria da República no Estado do Tocantins, com fundamento nos arts. 16, § 3º, da Lei 8.443/1992 e 209, § 7º, do Regimento Interno/TCU, para as providências que entender cabíveis;
9.6. dar ciência desta deliberação ao responsável e aos interessados.
HISTÓRICO
2.	Trata-se de tomada de contas especial instaurada pela Caixa Econômica Federal contra o Sr. Jair Luiz Montes, ex-prefeito de Muricilândia/TO (gestões 2009/2012 e 2013/2016) , em virtude da não comprovação da regular aplicação dos recursos repassados por intermédio do Contrato de Repasse 306751-68/2009 (Siconv 053489, peça 2, p. 25-31) , celebrado entre a União Federal, por intermédio do Ministério das Cidades, representado pela Caixa, e a referida municipalidade, em 17/12/2009, no valor total de R$ 200.510,23, no âmbito do Programa Habitação de Interesse Social (FNHIS, Lei 11.124/2005) .
2.1. O ajuste objetivava a construção de 9 casas populares de 40 m2, compostas de 2 quartos, sala, cozinha, hall, banheiro e área de serviço descoberta, no Setor Central da cidade, nos termos do plano de trabalho aprovado (peça 2, pp. 12/6 e 25/31) , com vigência estipulada para o período de 17/12/2009 a 17/10/2013 (peça 2, p. 35 e 72) .
2.2. Apesar de a Caixa ter afirmado que o objeto do convênio (9 casas populares) foi integralmente executado, aquele banco não aprovou a prestação de contas final do ajuste em decorrência de a municipalidade não ter apresentado a comprovação da regularidade fundiária, ou seja, não foi apresentada a documentação que constitui o direito real sobre o imóvel em favor das famílias beneficiárias. Ante tal situação, a própria Caixa instaurou a presente TCE.
2.3. Dessa forma, após o desenvolvimento do processo nesta Corte, o ex-prefeito foi condenado por não ter promovido a regularização fundiária dos terrenos onde foram construídas as casas objeto do ajuste, e, portanto, não transferiu às famílias beneficiárias a propriedade dos imóveis.
2.4. Neste momento, o recorrente insurge-se contra a deliberação previamente descrita.
EXAME DE ADMISSIBILIDADE
3.	Reitera-se o exame de admissibilidade contido nas peças 57-58, que propôs a suspensão dos efeitos dos itens 9.2, 9.3 e 9.4 do acórdão recorrido e acatado pelo Ministro Relator Aroldo Cedraz (despacho de peça 60) . 
EXAME DE MÉRITO
4.	Delimitação
4.1. Constitui objeto do presente recurso definir se subsistem fundamentos para a manutenção do débito em razão de não ter o ex-gestor promovido a regularização fundiária dos imóveis objeto do Contrato de repasse 0306751-68/2009.
5.	Da inexistência de débito. 
5.1. Defende-se no recurso a correta execução do Contrato de repasse 0306751-68/2009, uma vez que o objeto (nove casas populares) , conforme reconhecido pela Caixa, foi executado e entregue as famílias beneficiárias, não podendo ser o ex-gestor condenado em débito pela totalidade dos recursos repassados em razão da ausência da regulação fundiária. 
5.2. Argumenta que:
a) "os recursos repassados pela Caixa Econômica Federal ao Município de Muricilândia/TO, foram única e exclusivamente destinados à construção das casas populares, não tendo o Município recebido nenhum valor para auxílio nos gastos relativos à regularização fundiária e outorga dos títulos dos imóveis em questão";
b) "a regularização fundiária e entrega dos títulos dos referidos imóveis necessitava de um procedimento de regularização fundiária não apenas dos citados imóveis, mas sim, de toda a área do Município de Muricilândia/TO, cujo procedimento demandava alto custo financeiro, o qual não pôde ser suportado pelo Município nos meses finais de gestão do Requerido Jair Luiz Montes";
5.3. Após descrever todo o processo referente à regularização fundiária, tanto do município, quanto da área na qual foi executado o objeto (peça 55, p. 5-8) , aduz que para ultimar as providências e executar a "última etapa do processo de regularização fundiária demandaria dos cofres municipais uma despesa aproximada de R$ 300.000,00 (trezentos mil reais) a título de taxas e emolumentos cartorários, excluídos os custos das escrituras definitivas de cada imóvel", recurso não disponível nos cofres municipais;
5.4. Dessa forma, "inexiste a culpabilidade do ex-gestor municipal no caso em apreço, pois diante da impossibilidade financeira de se fazer a regularização fundiária das unidades habitacionais concluídas com os recursos do convênio federal, porquanto necessário regularizar toda a área do Município (procedimento altamente dispendioso) , não seria exigível conduta diversa do ex-gestor ora Recorrente, inexistindo, dessa maneira, um dos pressupostos necessários à responsabilização pessoal (culpabilidade) ".
5.5. Nessa esteira diz que não "seria lógico e nem razoável que o ex-gestor prejudicasse a própria municipalidade de Muricilândia/TO, destinando os escassos e únicos recursos de FPM percebidos pelo ente federativo, para realização do processo de regularização fundiária, visto que a destinação de recursos para tal mister, iria pôr em cheque a prestação dos serviços públicos básicos e essenciais à população, configurando até mesmo, ato de improbidade administrativa".
5.6. Aduz, ainda, que seria "injusta, ilógica e desarrazoada a condenação do ex-gestor municipal ao dever de ressarcimento (...) , tendo em vista que os citados recursos financeiros foram INTEGRALMENTE aplicados na execução dos objetivos do programa 'habitação de interesse social', de forma completamente satisfatória, conforme atestado pela própria Caixa Econômica Federal mediante inspeção 'in loco', bem ainda pela Secretaria de Controle Externo de Tomada de Contas Especial (Secex-TCE) .
5.7. Nesse sentido, resta a impossibilidade de atribuição do débito, ante a correta execução do objeto e inexistência de malversação dos recursos públicos. Alega, ainda, que:
a) o "Ofício n° 1895/2017/GIGOVPM/SR da Superintendência Regional no Tocantins da Caixa Econômica Federal (peça 56) , atesta de maneira cabal que o ex-gestor do Município de Muricilândia aplicou de forma regular todos os valores repassados na construção das 09 (nove) unidades habitacionais, restando apenas a regularização fundiária dos imóveis, a qual, como sobredito, não foi realizada por motivos alheios à vontade do ex-gestor (ausência de recursos financeiros) ;
b) "a própria Secretaria de Controle Externo de Tomada de Contas Especial (Secex/TCE) , em análise aos autos, manifestou-se pelo afastamento do débito imputado ao ex-gestor Municipal, bem ainda pelo julgamento das contas de forma regular (com ressalvas) , por reconhecer que a situação retratada no caso em análise reflete execução de 100% do objeto do contrato, em que as obras previstas no programa habitacional foram concluídas e os objetivos previstos no projeto inicial foram completamente atingidos, com o empreendimento apresentando total funcionalidade, conforme consignado no último relatório de acompanhamento (peça 2, p. 42-45) ";
c) inexistindo "o pressuposto necessário à imputação do débito (dano ao erário) , não há que se falar em dever de ressarcimento dos valores, sob pena de subversão da ordem jurídica e violação dos direitos fundamentais do ex-gestor público";
Análise:
5.8.	Importante rememorar os fundamentos da condenação do recorrente, bem expostos no voto condutor do acórdão recorrido, verbis:
6. No mérito, com as devidas vênias à Secex-TCE, acolho o encaminhamento proposto pelo douto Parquet, cujos fundamentos incorporo às minhas razões de decidir, com as considerações a seguir.
7. Apesar de a Caixa ter afirmado que o objeto do convênio (9 casas populares) foi integralmente executado, aquele banco não aprovou a prestação de contas final do ajuste em decorrência de a municipalidade não ter apresentado a comprovação da regularidade fundiária, ou seja, a documentação que constitui o direito real sobre o imóvel em favor das famílias beneficiárias. Ante tal situação, a própria Caixa instaurou a presente TCE.
8. Conforme consta do parecer do douto Procurador, tanto a cartilha de Regularização Fundiária Urbana do Ministério das Cidades quanto o documento intitulado "Orientação Operacional 121", de 30/10/2009, do Ministério das Cidades, relativo ao Programa de Aceleração do Crescimento - PAC, demonstram que o governo brasileiro à época já estava buscando resolver os problemas referentes à regularização fundiária em municípios, em conjunto com a execução de serviços ou obras públicas nessas localidades.
9. Além disso, a Caixa, em seus pareceres técnicos, já havia alertado o ex-prefeito a respeito da necessidade da regularização fundiária dos terrenos onde seriam construídas as casas objeto do ajuste, conforme trecho do Parecer do MP/TCU abaixo transcrito:
 (...) 
12. Dessa forma, fica patente que o responsável tinha, ou deveria ter, pleno conhecimento das regras do Programa Habitação de Interesse Social (FNHIS, Lei 11.124/2005) , bem como teve tempo suficiente para resolver a questão da outorga dos títulos das propriedades aos munícipes, mas não tomou as devidas providências.
13. Ressalto, por fim, a importância educativa de não serem aceitas as justificativas do ex-gestor de não ter construído as casas sem ter resolvido previamente as questões fundiárias. Primeiramente, caso esta Corte aceite tal procedimento, diversos outros prefeitos municipais agirão da mesma forma, de maneira a impedir o avanço da resolução dos problemas fundiários nos entes municipais espalhados pelo país.
14. Em segundo lugar, os cidadãos continuarão sendo prejudicados ao receber imóveis dos entes governamentais sem receber os títulos de propriedade desses bens, trazendo grande insegurança a essas pessoas, as quais pertencem, em sua grande maioria, à população de baixa renda.
5.9. Extrai-se dos autos, de forma inequívoca, que não houve inexecução do objeto, qual seja, a construção de nove casas populares. Tal fato foi reconhecido pela Caixa (peça 56) e apontado pela unidade técnica desta Corte, conforme transcrito no relatório do acórdão condenatório.
5.10. Também incontroverso que a condenação decorreu da ausência de regularização fundiária e entrega dos títulos de propriedade às famílias beneficiárias, tal fato foi admitido pelo recorrente.
5.11. Nesse sentido, para a resolução da controvérsia há que se examinar se subsistem motivos para a imputação do débito em decorrência da falha referente ausência da regularização fundiária.
5.12. No acórdão recorrido invoca-se precedente desta Corte, Acórdão 1.304/2019-2ª Câmara, de relatoria do Min. Substituto Marcos Bemquerer, cuja ementa permite-se transcrever:
A mera existência de decreto de desapropriação de área que será objeto de intervenção não é condição suficiente para a transferência de recursos com vistas ao início de obras conveniadas, devendo o concedente autorizá-la somente após a regularização fundiária, mediante justa e prévia indenização, sob pena de o responsável ser condenado a devolver a integralidade dos valores transferidos, ainda que o objeto pactuado tenha sido executado.
5.13. Em que pese se verifique que recentes julgados desta Corte caminhem no sentido de se imputar débito aos gestores na ausência da devida regularização da propriedade do imóvel às famílias beneficiárias, há que se verificar se, nos termos da Lei 8.443/92, existe autorização para exigir dos gestores o ressarcimento.
5.14. A condenação foi fundada nos arts. 1º, inciso I, 16, inciso III, alíneas "a" e "c", 19, caput, e 23, inciso III, da Lei 8.443/1992 e julgadas irregulares as contas do Sr. Jair Luiz Montes, ex-prefeito de Muricilândia/TO (gestões 2009/2012 e 2013/2016) .
5.15. Por oportuno, importante transcrever os dispositivos legais, verbis:
Art. 1° Ao Tribunal de Contas da União, órgão de controle externo, compete, nos termos da Constituição Federal e na forma estabelecida nesta Lei:
I - julgar as contas dos administradores e demais responsáveis por dinheiros, bens e valores públicos das unidades dos poderes da União e das entidades da administração indireta, incluídas as fundações e sociedades instituídas e mantidas pelo poder público federal, e as contas daqueles que derem causa a perda, extravio ou outra irregularidade de que resulte dano ao Erário;
 (...) 
Art. 16. As contas serão julgadas:
 (...) 
III - irregulares, quando comprovada qualquer das seguintes ocorrências:
a) omissão no dever de prestar contas;
 (...) 
c) dano ao Erário decorrente de ato de gestão ilegítimo ao antieconômico;
 (...) 
Art. 19. Quando julgar as contas irregulares, havendo débito, o Tribunal condenará o responsável ao pagamento da dívida atualizada monetariamente, acrescida dos juros de mora devidos, podendo, ainda, aplicar-lhe a multa prevista no art. 57 desta Lei, sendo o instrumento da decisão considerado título executivo para fundamentar a respectiva ação de execução.
Parágrafo único. Não havendo débito, mas comprovada qualquer das ocorrências previstas nas alíneas a, b e c do inciso III, do art. 16, o Tribunal aplicará ao responsável a multa prevista no inciso I do art. 58, desta Lei.
5.16. Da leitura sistemática dos dispositivos, percebe-se, data vênia aos que divergem, que somente haverá condenação ao pagamento da dívida atualizada se houver débito, logo, a nosso sentir, a lei determina a devolução dos recursos, ante a existência de débito decorrente de omissão na prestação de contas, dano ao erário e desfalque ou desvio de dinheiros, bens ou valores públicos.
5.17. Conforme já discutido acima, restou incontroverso a execução do objeto e a prestação de contas, não havendo que se falar em omissão, mas em rejeição por falta da regularização fundiária. Também não se identificou dano ao erário, mas, prejuízo da regular execução do objeto ante a inexistência de obrigação do ex-gestor inadimplida.
5.18. A nosso sentir, a conduta do ex-gestor, de fato, é irregular conforme todas as razões expostas no voto e no parecer do MP-TCU, e como bem lembrado pelo Ministro-Relator há que se rememorar a "importância educativa de não serem aceitas as justificativas do ex-gestor de não ter construído as casas sem ter resolvido previamente as questões fundiárias".
5.19. Por outro lado, sem que tenha existido desvio, desfalque, dano ou omissão, não se verifica a existência de débito, e, portanto, nos termos da Lei 8.443/92, não há autorização legal para que seja exigido o pagamento de dívida, sob pena de enriquecimento sem causa do erário.
5.20. Nesse sentido, entende-se, sim, a existência falta grave do ex-gestor que invoca a atuação corretiva e educativa a desestimular condutas similares às adotadas no caso concreto, contudo, na inexistência de prejuízo ao erário, há que se apenar de acordo com o exposto na Lei 8.443/92. 
5.21. Por isso, entende-se que em casos semelhantes, as contas deverão ser julgadas irregulares (art. 16, III, "b") e, inexistindo débito, aplica-se o disposto no parágrafo único do art. 19 que enseja a imputação de multa prevista no art. 58 da Lei 8.443/92.
5.22. Ante o exposto, propõe-se manter o julgamento das contas irregulares, com a aplicação da multa do art. 58 da Lei 8443/92, porém afastando o débito imposto pelo acórdão recorrido.  
CONCLUSÃO
6.	Das análises anteriores, conclui-se que por se verificar incontroverso tanto a correta execução do objeto, quanto à inexistência de regularização fundiária, inexiste débito, mas infração à norma legal e regulamentar, o que enseja o julgamento das contas irregulares com a aplicação da multa, sem contudo a atribuição do débito da totalidade dos recursos repassados.  
6.1. Com base nessas conclusões, propõe-se dar provimento parcial ao recurso e afastar o débito atribuído.
PROPOSTA DE ENCAMINHAMENTO
7.	Ante o exposto, com fundamento nos arts. 32, I e 33, da Lei 8.443/92 c/c o art. 285, caput, do RI-TCU, submetem-se os autos à consideração superior, propondo-se:
a)	conhecer do recurso e, no mérito, dar-lhe parcial provimento para:
a.1) julgar, com fundamento nos arts. 1º, inciso I, 16, inciso III, alínea "b", 19, parágrafo único, da Lei 8.443/1992, irregulares as contas do Sr. Jair Luiz Montes, ex-prefeito de Muricilândia/TO (gestões 2009/2012 e 2013/2016) , CPF XXX.833.461-XX;
a.2) aplicar ao responsável a multa prevista no art. 58 da Lei 8.443/1992 no valor de R$ (...) ;
a.3) autorizar desde logo a cobrança judicial da dívida, caso não atendida a notificação, nos termos do art. 28, inciso II, da Lei 8.443/1992;
a.4) em consequência, tornar sem efeito o débito e a multa objetos dos itens 9.2 e 9.3 do acórdão recorrido;
b) dar ciência do acórdão que for prolatado à recorrente e aos demais interessados, ressaltando-se que o relatório e o voto que o acompanharem podem ser consultados no endereço www.tcu.gov.br/acordaos, no dia seguinte ao de sua oficialização."   
2.	O representante do Ministério Público que atua junto ao TCU divergiu parcialmente da proposta da SecexTCE, manifestando-se nos seguintes termos (peça 75) , com as supressões que entendo cabíveis:
"O Ministério Público de Contas diverge parcialmente da proposta de encaminhamento da unidade técnica, pelos motivos que passa a expor.
Segundo a Serur, a única irregularidade que remanesce nos autos é a não comprovação da regularidade fundiária dos imóveis objeto das obras pactuadas, o que não caracterizaria prejuízo ao erário e sim irregularidade passível de multa. Nessa linha, o Auditor afirma que "restou incontroverso a execução do objeto e a prestação de contas, não havendo que se falar em omissão, mas em rejeição por falta da regularização fundiária. Também não se identificou dano ao erário, mas, prejuízo da regular execução do objeto ante a inexistência de obrigação do ex-gestor inadimplida" (peça 72, p. 6) .
Assim, a unidade técnica propõe que o fundamento da irregularidade das contas do recorrente seja alterado para a alínea "b" do art. 16, III, da Lei 8.443/1992, e que sejam afastadas a condenação em débito e a multa do art. 57 da Lei 8.443/1992, aplicando-lhe, então, a multa do art. 58 da Lei 8.443/1992.
Há que se reconhecer que as obras foram concluídas e que tiveram proveito para a população municipal, conforme informações contidas nos documentos à peça 2, pp. 4, 44, 69 e 107.
A falta da regularização fundiária dos imóveis frustra um dos importantes objetivos do ajuste, que era a constituição de direito real sobre o imóvel em favor da família beneficiária, para que ela passasse a ser a legítima proprietária da unidade habitacional construída com recursos federais.
Contudo, com as obras apresentam funcionalidade e estão sendo usadas em benefício do público-alvo, é razoável que seja excluído do débito o valor dos recursos federais comprovadamente alocados à execução do objeto pactuado.
No caso em apreço, as informações disponíveis dos autos são no sentido de que o ex-prefeito apresentou as prestações de contas parciais referentes à primeira e à segunda parcela dos recursos desbloqueados, mas não apresentou a prestação de contas referente à terceira parcela (peça 2, pp. 4 e 107) , no valor de R$ 24.228,00, desbloqueado em 24/7/2013 (peça 2, p. 72) . Da análise dos extratos bancários da conta vinculada, verifica-se que, com o valor da última parcela desbloqueada, houve pagamentos que totalizaram R$ 21.868,02 (peça 2, p. 78) , sendo que o restante (R$ 2.359,98) , acrescido dos rendimentos financeiros, foi devolvido à União em 25/11/2013 (peça 2, pp. 79 e 99) . A tabela a seguir resume os dados sobre os pagamentos realizados com os recursos desbloqueados do contrato de repasse:
		Valor Desbloqueado (R$) 
	Forma de
Pagamento
	Data
	Valor (R$) 

	Recursos Federais
	Contrapartida
	Total
			
	22.605,05
	781,72
	23.386,77
	TED
	11/1/2012
	23.386,76

	149.566,95
	4.500,00
	154.066,95
	TED
	27/2/2013
	154.066,95

	24.228,00
	0,00
	24.228,00
	TED
	1/8/2013
	19.318,00

				TED
	10/9/2013
	250,02

				TED
	16/9/2013
	800,00

				TED
	16/9/2013
	700,00

				TED
	16/9/2013
	800,00

	Total Desbloqueado
	201.681,72
	Total Gasto
	199.321,73

	Devolução à União
	TED
	25/11/2013
	3.972,95

	Sendo assim, remanesce débito no valor de R$ 21.868,02, decorrente da não comprovação da boa e regular gestão de parte dos recursos do contrato de repasse, em face da omissão no dever de apresentar a prestação de contas final. A data de referência das parcelas do débito deve corresponder à data dos pagamentos realizados, uma vez que houve a devolução ao erário dos rendimentos financeiros auferidos.
Portanto, cumpre dar provimento parcial ao recurso de reconsideração, para a redução do débito e da multa, sem prejuízo de incluir, na fundamentação legal da irregularidade das contas, a alínea "b" do art. 16, III, da Lei 8.443/1992, em razão da não comprovação da regularidade fundiária dos imóveis em que foram construídas as unidades habitacionais.
		
III
Ante o exposto, o MP de Contas manifesta-se no sentido de o Tribunal:
a) conhecer do recurso de reconsideração interposto por Jair Luiz Montes contra o Acórdão 8690/2019-TCU-Segunda Câmara, e, no mérito, dar-lhe provimento parcial para:
a.1) incluir, na fundamentação legal da irregularidade das contas, a alínea "b" do art. 16, III, da Lei 8.443/1992 e reduzir o valor do débito, de modo que passe a ter a seguinte composição:
	
	Valor Original (R$) 
	Data da Ocorrência

	19.318,00 (D) 
	1/8/2013

	250,02 (D) 
	10/9/2013

	800,00 (D) 
	16/9/2013

	700,00 (D) 
	16/9/2013

	800,00 (D) 
	16/9/2013

a.2) reduzir a multa aplicada ao recorrente;
b) dar ciência do acórdão que for prolatado ao recorrente e aos demais interessados."
3.	Estando os autos pendentes de julgamento, o recorrente apresentou documentação às peças 78-82, por meio da qual apresenta os títulos de propriedade dos nove beneficiários de que trata o contrato de repasse em questão e solicita que suas contas sejam julgadas regulares, arquivando-se a presente Tomada de Contas Especial.
	É o Relatório.

8.1. Micheline Rodrigues Nolasco Marques (2.265/OAB-TO) e outros, representando Jair Luiz Montes.

Procurador Júlio Marcelo de Oliveira.

TOMADA DE CONTAS ESPECIAL. CONTRATO DE REPASSE. CONSTRUÇÃO DE CASAS POPULARES. AUSÊNCIA DE REGULARIDADE FUNDIÁRIA. NÃO COMPROVAÇÃO DA REGULAR APLICAÇÃO DOS RECURSOS REPASSADOS. IRREGULARIDADE DAS CONTAS. DÉBITO E MULTA. RECURSO DE RECONSIDERAÇÃO. CONHECIMENTO. APRESENTAÇÃO DE TÍTULOS DE PROPRIEDADE. AUSÊNCIA DE PRESTAÇÃO DE CONTAS DA ÚLTIMA PARCELA REPASSADA. DÉBITO REMANESCENTE. PROVIMENTO PARCIAL DO RECURSO. CONTAS IRREGULARES. CIÊNCIA.

TOMADA DE CONTAS ESPECIAL (TCE)

Secretaria de Recursos (Serur); Secretaria de Controle Externo de Tomada de Contas Especial (SecexTCE).

Cuidam os autos de Recurso de Reconsideração interposto por Jair Luiz Montes contra o Acórdão 8690/2019-TCU-Segunda Câmara (rel. min. Augusto Nardes) , que julgou irregulares as contas do recorrente, imputando-lhe o débito apurado nos autos e a multa do art. 57 da Lei 8.443/1992.
2.	A referida condenação decorreu das seguintes irregularidades em relação ao Contrato de Repasse 306751-68/2009 (Siconv 053489) , celebrado entre a União Federal, por intermédio do Ministério das Cidades, representado pela Caixa, e a referida municipalidade, em 17/12/2009, no valor total de R$ 200.510,23, no âmbito do Programa Habitação de Interesse Social (FNHIS, Lei 11.124/2005) :
2.1.	não comprovação da boa e regular aplicação dos recursos em razão da omissão no dever de prestar contas final;
2.2.	não comprovação da regularidade fundiária, ou seja, a ausência da documentação que constitui o direito real sobre o imóvel em favor da família beneficiária, contrariando a Orientação Operacional MCidades 12/2009, referente ao Contrato de Repasse n° 0306.751-68/2009;
2.3.	não alcance da finalidade pactuada, em face da ausência da entrega dos títulos registrados em cartório em nome dos beneficiários finais do Programa Habitação de Interesse Social.
3.	O recorrente, em síntese, alega que: (i) o objeto do ajuste foi executado e entregue às famílias beneficiárias, não podendo ser o ex-gestor condenado em débito pela totalidade dos recursos repassados em razão da ausência da regulação fundiária; (ii) a regularização fundiária e a entrega dos títulos dos referidos imóveis necessitava de um procedimento de regularização fundiária não apenas dos citados imóveis, mas sim, de toda a área do Município de Muricilândia/TO, cujo procedimento demandava alto custo financeiro; (iii) a Caixa Econômica Federal atestou de maneira cabal que o ex-gestor aplicou de forma regular todos os valores repassados na construção das nove unidades habitacionais, restando apenas a regularização fundiária dos imóveis, a qual, como sobredito, não foi realizada por motivos alheios à vontade do ex-gestor (ausência de recursos financeiros) .
4.	A Secretaria de Recursos (Serur) , ao fim de seu exame, propôs o provimento parcial do recurso, para afastar o débito e julgar irregulares as contas do recorrente, com a aplicação da multa do art. 58, inciso II, da Lei Orgânica, em razão da inexistência da regularização fundiária dos beneficiados.
5.	Em parecer divergente, o representante do MPTCU apresentou proposta de provimento integral do recurso, com o julgamento pela irregularidade das contas do recorrente, com fundamento na alínea "b" do art. 16, inciso III, da Lei 8.443/1992 e redução do valor do débito, mantendo a multa do art. 57 da Lei Orgânica, reduzida proporcionalmente em razão da alteração do valor do dano.
6.	Preliminarmente, ratifico o conhecimento do recurso, tal como fiz no despacho de peça 60, vez que cumpridos os requisitos legais atinentes à espécie.
7.	No mérito, incorporo às minhas razões de decidir os pareceres da Serur e do MPTCU, naquilo que não conflitar com o que apresento a seguir.
8.	Acompanho ambos os pareceres que me antecederam naquilo em que convergem, ou seja, quanto ao reconhecimento de que as obras foram concluídas e que tiveram proveito para a população municipal, conforme informações contidas nos documentos à peça 2, pp. 4, 44, 69 e 107, de modo que cabe o provimento do recurso nesse ponto.
9.	A falta da regularização fundiária dos imóveis frustra um dos importantes objetivos do ajuste, que era a constituição de direito real sobre o imóvel em favor da família beneficiária, para que ela passasse a ser a legítima proprietária da unidade habitacional construída com recursos federais. Contudo, como as obras apresentam funcionalidade e estão sendo usadas em benefício do público-alvo, é razoável que seja excluído do débito a parte dos recursos federais comprovadamente alocados à execução do objeto pactuado.
10.	E é justamente em relação à elisão do dano que acompanho a argumentação do Parquet, pois, de fato, não restaram comprovadas algumas despesas que foram suportadas pela terceira parcela de recursos repassada ao ente municipal, no valor de R$ 24.228,00 (peça 2, p. 72) , visto que não foi apresentada a prestação de contas final do ajuste (peça 2, pp. 4 e 107) . 
11.	Conforme verifico na análise dos extratos bancários da conta vinculada, feita pelo MPTCU, com o valor da última parcela desbloqueada foram realizados pagamentos não comprovados que totalizaram R$ 21.868,02 (peça 2, p. 78) , sendo que o restante (R$ 2.359,98) , acrescido dos rendimentos financeiros, foi devolvido à União em 25/11/2013 (peça 2, pp. 79 e 99) .
12.	Dessa forma, ainda remanescendo parte do dano, considero que deve ser mantido o julgamento pela irregularidade das contas do recorrente.
13.	Por outro lado, ainda que de forma extemporânea, o recorrente, às peças 78-82, buscou e apresentou documentos que entendo suficientes para atestar a regularização fundiária das famílias beneficiadas pelas habitações construídas.
14.	Apesar de reconhecer que a regularização, ao menos em parte, possa não ter resultado de seu esforço enquanto responsável pelo ajuste, a conclusão e a aproveitabilidade da obra para o público-alvo, a ação do recorrente em demonstrar que a referida regularização foi concluída, assim como a plausibilidade de seus argumentos em relação às dificuldades de concluir aquela regularização à época de vigência do ajuste, me levam a, excepcionalmente, lançar mão da faculdade de afastar a aplicação da multa prevista no art. 57 da Lei 8.443/1992, constante do item 9.3. do acórdão recorrido, como prevê o art. 210 do Regimento Interno.
Ante o exposto, dou provimento parcial ao presente recurso de reconsideração e VOTO para que seja adotada a minuta de acórdão que ora trago ao exame deste Colegiado.
TCU, Sala das Sessões, em 29 de junho de 2021.
AROLDO CEDRAZ 
Relator